臺灣新北地方法院民事判決
111年度重訴字第81號
原      告  黃土標  
            黃阿雄  
            黃文吉  
            黃麗卿  
            黃麗珠  
            黃月鳳  

            黃美華  
前列七人
共同訴訟代理人  陳韋霖律師
被      告  黃塗欽  
            林寶春  
前列二人共同
訴訟代理人  黃世緯  

上列當事人間請求移轉所有權登記事件，經本院於民國111年6月
14日言詞辯論終結，判決如下：
    主  文
原告之訴駁回。
訴訟費用由原告負擔。
    事實及理由
一、原告起訴主張：原告先母黃陳隨因擔心先父黃天送沉迷賭博
    而將財產揮霍殆盡，於民國（下同）65年11月20日要求黃天
    送向屋主李先生購買坐落於新北市○○區○○段○000000○0000地
    號土地（權利範圍8分之2）及其上建物即門牌號碼為新北市
    ○○區○○街000號4樓房屋（以下簡稱系爭房地），然在過戶前
    因發現黃天送有外遇情事，乃與黃天送及被告辛○○協議，將
    系爭房地借名登記於被告辛○○名下，待黃天送及黃陳隨均往
    生後，再由被告辛○○與原告等人共同繼承之。是系爭房地實
    際上所有權人為黃天送，購買後仍由黃天送、黃陳隨及兩造
    共同居住使用，期間女兒等因出嫁而離開系爭房地，但系爭
    房地仍由黃陳隨、原告乙○○、己○○及丙○○一直居住使用，迄
    今從未移出。且居住期間系爭房地曾因電線走火而發生火災
    ，系爭房地係由原告乙○○出資修繕，而系爭房地稅亦多為黃
    陳隨、原告乙○○及己○○繳納，僅於近2年，因被告辛○○將系
    爭房地部分所有權移轉於被告甲○○後，才要求改由其繳納。
    亦即，被告辛○○僅為系爭房地登記上之名義人，系爭房地之
    管理、使用、修繕仍有原告乙○○等人為之。惟被告辛○○明知
    系爭房地係黃天送借名登記於其名下，竟在原告不知情之情
    形下，於108年8月16日將系爭房地之所有權部分移轉於被告
    甲○○名下，其移轉行為已侵害原告之債權，原告爰依民法第
    244條第1項之規定，請求撤銷被告辛○○與甲○○之贈與行為及
    移轉所有權之行為。又系爭房地係黃天送、黃陳隨與被告辛○○訂立借名登記契約，而黃天送、黃陳隨往生後，由原告繼
    承原借名法律關係所生之權利，故原告等人以民事起訴狀向
    被告辛○○為終止借名契約之意思表示，被告辛○○依法負有返
    還系爭房地所有權予全體繼承人之義務，爰依終止借名登記
    之法律關係及民法第244條第1項之規定，提起本訴，並聲明
    ：被告應將系爭房地於109年6月4日為新北市三重地政事務
    所登記，擔保債權總金額新臺幣（下同）600萬元之最高限
    額抵押權設定登記予以塗銷。被告間就系爭房地之贈與債權
    行為及以贈與為原因移轉所有權登記之物權行為均應予以撤
    銷。被告辛○○應將系爭房地之所有權移轉登記予以塗銷。被
    告辛○○應將系爭房地之所有權移轉登記予被告辛○○與原告公
    同共有。
二、被告則以：
(一)系爭房地為被告辛○○所購買，並非借名登記，亦非黃天送所
    有，自無從納入黃天送的遺產分配，否認原告主張之借名登
    記之事實。況系爭房地均經地政機關登記在案，應推定被告
    辛○○為所有人，原告主張借名登記等事實，應由原告舉證證
    明。又被告辛○○已將系爭房地贈與移轉一半的所有權給配偶
    即被告甲○○，亦有將系爭房地為銀行設定抵押貸款，均得以
    證明被告辛○○是以所有人的意思為物之使用收益權能，故被
    告辛○○有實際使用系爭房地的行為，此為有利於被告的間接
    事實。
(二)倘若真如原告所言系爭房地為黃天送的遺產，何以被告辛○○
    於65年購入系爭房地後，一直到黃天送於74年6月17日死亡
    時，黃天送均不曾要求被告辛○○塗銷所有權並返還系爭房地
    。至於原告主張黃天送曾有外遇一事，被告不爭執，但縱使
    黃天送曾有外遇，不一定需要以借名登記，原告主張以黃天
    送有外遇為由，作為借名登記的唯一動機，實屬薄弱。況在
    黃天送過世後至黃陳隨於109年10月23日死亡這段期間，經
    過10幾年，黃陳隨亦未要求被告辛○○塗銷所有權及返還系爭
    房地。既然原告主張黃陳隨是要求黃天送借被告辛○○之名，
    於情於理，黃陳隨理應會在黃天送死亡後，要求被告辛○○返
    還系爭房地，且不論是黃天送或黃陳隨於生前均無留下遺囑
    或任何書面或其他證據認定系爭房地是借名登記，足證原告
    主張的借名登記並不存在。
(三)系爭房地購入時間為65年間，購入價金為28萬元。被告辛○○
    於65年時，年值29歲受任於五樹企業公司，擔任技術主任，
    工作內容是從事廠房規劃，包括施工及模具開發等，獲得廠
    商給付款項23萬餘元，故被告辛○○有能力購入系爭房地，該
    28萬元全是被告辛○○的自有資金，沒有向他人借貸或是要求
    父母分攤。而當年購買系爭房地時，沒有簽立書面的買賣契
    約，是被告辛○○與當時的屋主李黃粉以口頭的方式成立買賣
    契約，頭期款20萬元係由被告辛○○直接給付現金給李黃粉，
    並口頭約定剩餘8萬元以分期付款方式給付，每個月支付4,5
    00元，時間為2年，連同本金及利息一共須支付10萬8000元
    ，全部以現金給付。
(四)系爭房地一直是由被告黃塗金及家屬，包括父母（黃天送、
    黃陳隨）、弟弟（原告乙○○、己○○、丙○○）、妹妹（丁○○、
    庚○○）等8人，於68年間被告辛○○與被告甲○○結婚登記後，
    被告甲○○亦一同居住使用，而妹妹即原告壬○○、癸○○2人於6
    5年前出嫁，並未居住於系爭房地。嗣因兒子戊○○於71年出
    生，被告辛○○深感系爭房地空間不足，於是在76年6月間買
    下門牌號碼為新北市○○區○○街000巷0號1樓之房屋，並搬至
    三重新屋居住。惟因當時母親黃陳隨還在世，故讓黃陳隨繼
    續居住養老，而當時與黃陳隨同住的還有原告乙○○、己○○、
    丙○○、丁○○、庚○○，加上弟弟當時未成年，弟妹們亦沒有辦
    法獨立搬到外面購屋居住，況兩造都是家人，倘弟妹未搬走
    ，就可以與母親同住一屋簷下，協助照顧黃陳隨的生活起居
    。也因如此，在弟妹居住期間，被告辛○○感念渠等有協助照
    顧母親，故未收取任何租金，而是讓他們無償借用。從而，
    不能以黃陳隨及原告等人長期住在系爭房地，就當作是借名
    登記的證據，此外，被告辛○○雖然答應讓弟妹無償使用系爭
    房地，但並不是表示可以住一輩子，被告辛○○是可以隨時收
    回系爭房地的。
(五)再者，關於系爭房地之房屋稅部分，一開始是由被告辛○○繳
    納，但隨著弟弟長大成人有賺錢能力，故黃陳隨協議房屋稅
    由居住在系爭房地內的原告等人繳納，但常因逾期繳交費用
    而產生滯納金，故黃陳隨都會先行繳納。況被告辛○○已經無
    償讓母親及弟妹使用，因此母親及弟妹希望能分攤一些費用
    ，亦是人之常情，被告辛○○也不好意思拒絕，但不能因為黃
    陳隨或弟妹代繳房屋稅就變成是借名登記。然系爭房地之地
    價稅皆是由被告辛○○所繳納，如果原告主張地價稅是由黃陳
    隨或其他人繳納的，應由原告舉證證明之。至於系爭房地的
    修繕費用確實是由原告乙○○支付，當時係因意外火災造成內
    部裝潢隔間毀損無法居住，原告等人要求被告辛○○與原告一
    同均攤修繕費用，但卻無規劃有黃陳隨的房間，故被告辛○○
    不願意共同支付修繕費用。原告乙○○於支付費用修繕完成後
    ，其與黃陳隨同住一間房，第二間房由原告己○○與當時配偶
    及小孩同住，最後一間給原告丙○○與配偶跟小孩同住，但縱
    使原告有支出修繕費用，亦無法證明有借名登記之事實。又
    原告相隔時間過長而提起本訴，顯然違反誠信原則，並提出
    時效抗辯。　　　　　
(六)聲明：原告之訴駁回，如受不利判決，請准供擔保免為假執
    行。
三、兩造不爭執之事項（見111年3月22日筆錄，本院第190至191
    頁）：
(一)系爭房地自65年12月22日起由李先生移轉登記為被告所有，
    有原告提出之系爭房地之建築物改良登記簿可按（見本院卷
    第21~27頁）。
(二)系爭房地之房屋稅一開始為被告繳納，之後由黃陳隨、原告
    乙○○、己○○、黃文居於居住系爭房地期間，由黃陳隨、原告
    乙○○、己○○、黃文居繳納。
(三)系爭房地之地價稅均由被告繳納。
(四)系爭房地曾發生火災，修繕費由原告乙○○支出。　
(五)65年起至76年間，系爭房地由兩造之父母黃天送、黃陳隨、
    原告乙○○、己○○、丙○○、丁○○、庚○○、被告等8人居住使用
    ，68年間，因被告二人結婚，被告甲○○一同居住。原告壬○○
    、癸○○於65年前出嫁，並未居住於系爭房地。之後因被告之
    子戊○○出生，於76年6月間另行購入新北市○○區○○街000巷0
    號1樓房屋，而遷出系爭房地。之後即由黃陳隨、乙○○、己○○、丙○○、丁○○、庚○○等7人居住於系爭房地。
(六)被告辛○○於108年8月16日將系爭房地移轉為被告甲○○所有，
    被告甲○○於109年6月4日於系爭房地設定最高限額抵押權600
    萬元。
(七)黃天送於74年6月1日過世，並未將系爭房地列為遺產申報稅
    捐。　
四、原告起訴主張系爭房地係黃天送出資購買並借名登記予被告
    辛○○，爰依據終止借名登記之法律關係及民法第244條第1項
    之規定，請求如訴之聲明，被告則以前詞置辯，因此，本件
    爭點應為：原告依據終止借名登記之法律關係及民法第244
    條第1項之規定，請求被告應塗銷系爭房地之最高限額抵押
    權登記，並撤銷被告二人間就系爭房地以贈與為原因之債權
    行為與物權行為，並塗銷被告二人間移轉所有權登記，被告
    辛○○應將系爭房地移轉為被告辛○○與原告公同共有，是否有
    理由？茲分述如下：
(一)所謂借名登記關係，乃當事人約定，一方（借名者）經他方
    （出名者）同意，而就屬於一方現在或將來之財產，以他方
    之名義，登記為所有人或其他權利人之關係，仍由自己管理
    、使用、處分，是出名人與借名者間應有借名登記之意思表
    示合致，始能成立借名登記關係。再者，不動產登記當事人
    名義之原因，原屬多端，主張借名登記者，應就該借名登記
    關係之事實負舉證責任（最高法院111年度台上字第1087號
    判決意旨參照）。準此，原告主張系爭房地為父親黃天送借
    名登記為被告辛○○所有等情，應由原告負舉證責任，先為敘
    明。 
(二)原告主張系爭房地為父親黃天送借名登記為被告辛○○所有云
    云，並以系爭房地均由原告乙○○、己○○、丙○○居住用乙○○出
    資修繕，房屋稅由乙○○繳納、及職權隔離訊問原告七人為證
    。然為被告所否認，並以前詞置辯，經查:
  1.系爭房地為65年12月22日以買賣為原因登記為被告辛○○所有
    ，有系爭房地之公務用謄本可按（見本院卷第117~127頁）
    。
　1.系爭房地自65年12月22日起至76年6月被告辛○○遷出系爭房
    屋之前，均由被告辛○○繳納房屋稅，於76年6月之後，因被
    告辛○○遷出系爭房地，因原告黃陳隨、乙○○、己○○、丙○○實
    際居住於系爭房地，則改由母親黃陳隨、乙○○、己○○、丙○○
    繳納房屋稅，另於被告辛○○於108年5月31日將系爭房地之二
    分之一移轉為被告甲○○後，再由被告甲○○繳納房屋稅，系爭
    房地之地價稅自購入後迄今，長達46年均由被告辛○○繳納等
    情，為兩造所不爭，然查，果如原告主張系爭房地為原告父
    親黃天送所購買，並為原告及被告辛○○公同共有，黃天送於
    74年6月17日過世，為何房屋稅及地價稅卻仍由被告辛○○繳
    納，黃天送自65年12月22日購入起至74年6月17日過世前，
    約長達9.5年，卻從未繳納房屋稅或地價稅，則黃天送是否
    有資力購買系爭房地，自有可疑?再者，被告辛○○早在76年6
    月間因被告辛○○之子戊○○出生，因而遷出系爭房地，系爭房
    地繼續由兩造之母親黃陳隨、原告乙○○、己○○與其配偶及其
    子女、丙○○之配偶及其子女共同居住，各使用系爭房地之一
    個房間，則實際居住系爭房地之人，即原告乙○○為50年2月2
    8日出生，己○○為53年10月27日出生、於76年6月之前，當時
    早已成年，卻從未共同負擔系爭房地之地價稅，自難認定原
    告七人為系爭房地之所有權人。
　2.原告一則主張被告辛○○於原告「不知情」之情形下，於108
    年8月16日間將系爭房地之二分之一移轉為被告甲○○所有」
    ，一則又主張被告系爭房地之房屋稅為先母、乙○○、己○○繳
    納，近二年，被告辛○○將系爭房地移轉於甲○○後，才改由其
    繳納等語（見本院卷第15頁之起訴狀），足見，系爭房地於
    76年6月之後原由原告母親黃陳隨、原告乙○○、己○○、丙○○
    繳納房屋稅，系爭房地於108年8月16日原告乙○○、己○○、丙○○三人即毋庸再繳納房屋稅，自應早於108年8月16日間已知
    悉系爭房地移轉為被告甲○○所有，迄111年12月29日提起本
    訴，長達2年4個月之時間，原告乙○○、己○○、丙○○實際使用
    系爭房地，早已有資力，卻均未繳納系爭房地之地價稅與房
    屋稅，自難認定原告乙○○、己○○、丙○○為系爭房地之實際所
    有權人。
　3.原告主張基於原告父親黃天送外遇為由而將系爭房地借名登
    記於被告辛○○之事實，為被告所否認，並以前詞置辯，經查
    ，黃天送早在74年6月1日過世（見本院卷第267頁戶籍謄本
    ），外遇之事實早已不存在，黃陳隨於109年10月23日過世
    （見本院卷第265頁之戶籍謄本），長達35年以上之時間，
    黃陳隨或原告均未向被告請求移轉系爭房地，已有可疑，況
    原告並未提出黃天送與被告辛○○間有借名登記之證據，自難
    為有利於原告之認定。
　4.再經本院依職權隔離訊問原告7人，經原告壬○○於本院審理
    時陳述:我有出錢，但不知道我出多少，但是為了這個房子
    很辛苦，我去上班賺錢，每次二萬、三萬我拿回來繳貸款，
    拿多少，我不記得了'媽媽說要拿錢繳貸款，我就拿回來了;
    剛買的時候，我沒有住那邊，後來我也沒有什麼住，我都是
    拿錢回來;沒有算過（給媽媽多少錢）;第一次嫁人後沒有上
    班，所以沒有給錢，我是離婚後開始上班，那時候才開始給
    媽媽;第二次結婚嫁給老公後，就沒有給（媽媽）;21歲上班
    去賺錢，做酒家女，一個月薪水不一定語（見本院卷第322~
    323頁），系爭房地於於65年12月22日購買當時並無貸款之
    證據，況系爭房地之買賣價格僅為28萬元，焉有可能需每月
    給付貸款2、3萬元?況依據原告壬○○之陳述，其第一次結婚
    後，就沒有給媽媽錢，第一次離婚後才給錢，第二次結婚後
    ，就沒有給錢，原告壬○○並未提出其戶籍謄本，無從知悉其
    交付金錢之時間是否為購買系爭房地之時間，且其交付現金
    之時間不確定，交付金額亦不確定，原告壬○○從未居住系爭
    房地，為兩造所不爭，則原告焉有可能於結婚後，仍為娘家
    家中之唯一居住房屋給付貸款，顯與常情不合。況參之原告
    癸○○證述:不知道（壬○○出多少錢）;那時候我姐姐出（錢）
    ，多少我不知道，那時候我已經嫁人了我不知道等語（見本
    院卷第324頁），原告乙○○陳述:只有爸爸出錢買房子;泰山
    那裡就有人付一筆錢叫他放棄繼承權;我們是租房子，爸爸
    要養八個孩子，也沒有錢;（辛○○）他不可能有錢等語（見
    本院卷第326~327頁），原告丁○○陳述:我爸爸出錢買房屋，
    但不知道出多少錢，也不知道被告辛○○有無出錢;姊姊(壬○○
    )會拿錢回來，拿多少回來，我不知道;不知道爸爸薪水多少
    ，但是很會賺錢;爸爸去泰山分財產拿錢回來等語（見本院
    卷第329~330頁），原告己○○陳述:爸爸出錢(買房);爸爸去
    泰山拿一筆錢給被告辛○○買機器，泰山是我爸爸的祖厝，他
    去拿一筆錢，多少錢我不知道;（被告辛○○）沒有出錢;（壬○○有出錢)，但多少錢不知道;原告乙○○有出錢，多少我不知
    道;被告辛○○有賺錢，買了兩間房子，兩間都是一樓，那時
    候我國中。樓下有開工廠，我們在那裡跟他做，有賺錢，爸
    爸去泰山分財產所得，分多少不知道等語（見本院卷第331~
    332頁），原告庚○○陳述:爸爸出錢買房屋;爸爸做木工有賺
    錢;買房子是木工的錢還是分財產的錢，不瞭解;(辛○○）當
    兵回來，那時候一個月五十塊而已，不了解被告辛○○開工廠
    有無賺錢等語（見本院卷第334頁），原告丙○○陳述:聽媽媽
    說，是爸爸去泰山分祖產拿的，不清楚分多少錢，不知道被
    告辛○○、原告壬○○、癸○○及其他兄弟有無出錢等語（見本院
    卷第335~336頁），原告7人之陳述，系爭房地曾由何人出資
    購買及其出資金額，原告壬○○、原告乙○○，被告辛○○等三人
    是否有出資買屋?如有，各出資之金額為何?被告辛○○經營工
    廠是否有賺錢?黃天送當時是很窮或是否有賺錢?黃天送如何
    自祖產取得金錢，取得多少錢作為買屋之用等情，均相互矛
    盾。且原告之陳述均為傳聞證據，難以採為本件判決之基礎
    。況被告辛○○為38年10月30日出生，為家中之長子，當時開
    工廠等情，而原告壬○○為41年出生，為家中長女，當時已出
    嫁並未居住家中，當時以當酒家女營生，依據原告七人之陳
    述，卻稱由原告壬○○出資，被告辛○○卻未出資之情形下購買
    系爭房地，原告之陳述顯不合常情，從而，原告7人之陳述
    既不一致，自難以為有利於原告之認定。
　5.系爭房地為被告辛○○所購買，並有被告辛○○提出不動產監證
    費繳納通知書、契稅繳納通知書、買賣所有權移轉契約、系
    爭房地之土地及房屋所有權狀之影本（見本院卷第233~249
    頁），於111年8月16日言詞辯論期日，提出買賣契約之原本
    供本院核對(見本院卷第318頁)。參諸系爭房地於第65年12
    月22日購買，被告辛○○為38年10月30日出生，購買當時約27
    歲，並經原告己○○（53年10月27日出生）陳述:「那時候我
    國中，我們在那裡跟他做，有賺錢」等語（見本院卷第331
    頁），被告辛○○曾擔任五樹企業公司技術主任，有被告辛○○
    之戶籍謄本為證（見本院卷第35頁），依據原告己○○之陳述
     ，被告辛○○確實有資力購買系爭房地，並經被告辛○○到庭
    證述其購買系爭房地之過程（見本院卷第318頁），應屬信
    而有徵，堪信被告前開抗辯為真實。
　6.原告既未能舉證系爭房地係黃天送出資購買，依據原告己○○
    之陳述，被告辛○○為有賺錢，應為當時有資力購買系爭房地
    之人，且自其後辛○○購買系爭房地後，復有資力再購買二間
    房屋，系爭房地之相關買賣契約、所有權狀、稅單均為被告
    辛○○所持有保管，被告辛○○繳納長達46年之地價稅，及76年
    6月以前及108年8月以後，繳納約14年之房屋稅，被告辛○○
    亦得自行決定將系爭房地抵押貸款，並以節稅為由，將系爭
    房地移轉登記二分之一為被告甲○○所有，足見，被告辛○○抗
    辯系爭房地為其出資購買等語，應為真實，則原告既未就系
    爭房地為借名登記之法律關係等事實舉證以實其說，已如前
    述，則難為有利於原告之認定。
五、綜上述，原告依據終止借名登記之法律關係及民法第244條
    第1項之規定，請求被告應將系爭房地於109年6月4日為新北
    市三重地政事務所登記，擔保債權總金額600萬元之最高限
    額抵押權設定登記予以塗銷。被告間就系爭房地之贈與債權
    行為及以贈與為原因移轉所有權登記之物權行為均應予以撤
    銷。被告辛○○應將系爭房地之所有權移轉登記予以塗銷。被
    告辛○○應將系爭房地之所有權移轉登記予被告辛○○與原告公
    同共有，為無理由，應予駁回。被告聲請供擔保免為假執行
     ，並無必要，附此敘明。　　
六、本件事證已臻明確，兩造其餘攻擊防禦方法及其餘爭點，核
    與判決結果無涉，爰不一一論述。原告聲請調閱被告辛○○於
    60年至66年之勞工保險投保資料並命五樹企業公司提出被告
    辛○○之薪資資料及五樹公司之公司登記資料，以查明被告辛○○是否有資力購買系爭房地云云，然查，被告已自認並無投
    保資料，五樹公司早已不存在等情，自無從調查，附此敘明
    。
七、結論：原告之訴為無理由，依民事訴訟法第78條，判決如主
    文。
中　　華　　民　　國　　111 　年　　11　　月　　1 　　日
                  民事第三庭    法　官　徐玉玲
以上正本係照原本作成。
如對本判決上訴，須於判決送達後20日內向本院提出上訴狀。如
委任律師提起上訴者，應一併繳納上訴審裁判費。
中　　華　　民　　國　　111 　年　　11　　月　　1 　　日
                                書記官　王思穎